【裁判字號】    90,訴,1371
【裁判日期】    920124
【裁判案由】    毒品危害防制條例
【裁判全文】
臺灣臺南地方法院刑事判決                          九十年度訴字第一三七一號
    公  訴  人  臺灣臺南地方法院檢察署檢察官
    被      告  乙○○  男  三.
    選任辯護人  許永明律師
右列被告因毒品危害防制條例案件，經檢察官提起公訴（九十年度偵字第一二一九六
號），本院判決如左：
    主      文
乙○○意圖販賣而持有第壹級毒品，處有期徒刑伍年拾月。扣案第壹級毒品海洛因陸
包（淨重捌點陸玖公克，包裝重壹點伍柒公克）、第貳級毒品安非他命參包（合計重
約參拾伍點肆公克）均沒收銷燬之；磅秤（電子秤）壹臺、吸管壹支均沒收。
    事      實
一、乙○○於民國（下同）九十年十月十九日晚上二十三時二十分許，在臺南縣永康
    市○○路五八一號前，基於意圖販賣毒品之犯意，同時持有第二級毒品安非他命
    三包（重約三十五．四公克）、第一級毒品海洛因六包（淨重八．六九公克，包
    裝重一．五七公克）、吸管一支、磅秤（電子秤）一臺、現金新臺幣（下同）四
    萬元，為警當場查獲。
三、案經臺南縣警察局永康分局報告臺灣臺南地方法院檢察署檢察官偵辦。
    理      由
一、訊據被告矢口否認於右揭時、地，有何意圖販賣而持有毒品之犯行，辯稱：「我
    根本沒有賣安非他命，這些都是我自己吸食，海洛因也是我自己要施用的，沒有
    要販賣」，「帶電子秤是怕被偷斤兩」云云。惟查：吸食毒品之人，施用海洛因
    及安非他命一次均僅須不足零點一公克微量，此為本院審理違反毒品危害防制條
    例案件職務上所已知之事項，準此，就本案所扣之海洛因、安非他命之數量以觀
    ，即使被告每天施用，就海洛因之部分（淨重八．六九公克，包裝重一．五七公
    克），即可供被告施用數月之久，安非他命部分（重約三十五公克），亦足可供
    被告施用約一年有餘，而依本院職務上所已知事項，海洛因、安非他命粉末苟放
    置於常溫下過久，易因空氣潮溼受潮致無法施用，此所以一般購買毒品之人每次
    均購買微量毒品施用之故，準此，顯見依本件扣案之海洛因及安非他命之數量以
    觀，上開毒品應非僅供被告自己施用，至屬明灼。況被告於警訊中固辯稱其於九
    十年十月十九日下午四時許在臺南縣永康市○○路三一七巷十三號家中廁所吸食
    嗎啡云云，然查被告當日採尿後送驗結果，並無嗎啡陽性反應，有臺南縣衛生局
    九十年十一月十三日尿液檢驗成績書影本一紙在卷足參，顯見被告所辯海洛因係
    供自己施用乙節委無可採至明，益徵被告持有第一級毒品海洛因及為數不鮮之第
    二級毒品安非他命，其主觀上確有販賣之意圖，至為顯然。再者，佐以本件查獲
    扣案物中，電子磅稱一台構造頗為精密，足供意圖販賣者就毒品之輕微重量予以
    秤重，而酌以扣案之毒品分為海洛因及安非他命，亦為被告所自承無訛（見本院
    九十二年一月十二日審理筆錄），則衡諸經驗法則，並觀諸本案扣案之安非他命
    復分裝成三包，含袋重各約為：十三．四公克、十八．六公克、三．四公克；海
    洛因則分裝為六包，含袋重各約為：二．八公克、一．六公克、一．七公克、一
    ．七公克、○．八公克、一．四公克等夾鏈袋（純度百分之二十三．三○、純質
    淨重二．○二公克），合計共九小包，亦有臺南縣警察局永康分局查獲涉嫌毒品
    包防制條例毒品初步檢驗報告單及所附毒品扣押表、法務部調查局九十年十一月
    三十日（九○）陸（一）00000000號鑑定通知書在卷可考，並有吸管一
    支可供分裝使用諸節以觀，衡諸常情，倘僅供被告自己施用，實不須準備如此多
    之塑膠夾鏈袋，並攜帶可稱細微重量之電子秤及可供分裝使用之吸管一支，要屬
    無疑，足見被告上開所辯僅係供自己施用、攜帶電子秤係預防遭人所騙乙節非真
    ，難資憑信至明。綜上各情相互相參酌，被告所辯顯係臨訟飾卸之詞，不足採信
    ，本件事證明確，被告意圖販賣而持有前揭毒品之犯行應堪以認定。
二、按海洛因、安非他命分別為毒品危害防制條例第二條第二項第一款、第二款所定
    之第一級毒品及第二級毒品，核被告所為係犯毒品危害防制條例第五條第一項之
    意圖販賣而持有第一級毒品罪及第二項之意圖販賣而持有第二級毒品罪。被告以
    一持有行為觸犯上開二罪名，為想像競合犯，依刑法第五十五條前段之規定，應
    從一較重之意圖販賣而持有第一級毒品罪處斷。經查，被告於警訊中陳稱：「不
    是我連絡的，手機是我的沒錯，他（按指證人丁○○）打的電話我沒有接聽」等
    語（見臺南縣警察局永康分局偵查卷九十年十月二十日偵訊筆錄）；而證人戊○○於本院審理時證稱：「（現任何職？本案是否你查獲？）現任永康分局警備隊
    警員，本案是我和丙○○一起逮捕乙○○及丁○○。當天是丙○○接到線報，說
    乙○○在永康市○○路持有大量毒品，所以我跟丙○○一起前往，在永大釣蝦場
    ，看到乙○○站在他的機車旁邊，結果在他身上的皮包查到海洛因，機車置物箱
    上查到海洛因、安非他命，及磅秤及吸管一支。當時是我開車，丙○○押著乙○○回警局，我們約於十一點左右查獲，警車上乙○○沒有接電話，到警察局時丙○○假裝是乙○○有接電話，結果是丁○○打電話來，要跟乙○○買東西（是丙○○說丁○○要跟乙○○買毒品），約在永大釣蝦場，我們就出發至永大釣蝦場
    ，並多派一組人員，在前往的路程中，丁○○又打電話來變更地點為永康市的一
    家超商，期間丁○○約打二、三次電話，我們到超商時，我們發現丁○○正在打
    電話，而乙○○的電話在響，李佳祐也在現場，於是我們表明身分後，看丁○○
    的手機，結果丁○○的手機上顯示乙○○的電話號碼」等語明確（見本院九十一
    年五月十五日訊問筆錄），證人丙○○則證稱：「（本案是否你本人現場查獲的
    ？當時查獲情形如何？）總共抓到乙○○二次。起訴書上事實，九十年十月十九
    日晚上八點多，我到現場走廊樓梯查獲被告，並在騎機車上查獲扣案毒品，當時
    正好有被告行動電話來電說要向被告拿東西，我就接起來，對方說要找生哥買東
    西，由對方約地點，對方一再改地點多次更改買賣毒品的地點，一是永康交流道
    附近，二是永康市○○路，三是台南家專附近的超商，查獲丁○○最後一次是在
    永康市台南家專旁的超商，之間對話中，丁○○說要拿二千元買東西，並問我有
    無吸食器具」等語綦詳（見本院九十一年十一月六日訊問筆錄），渠等所證述之
    詞，經核與證人丁○○所證稱：「電話打來打去，我沒有跟乙○○通過電話。0
    000000000電話只有壹個陌生人接聽電話，叫我過去，說過去後再說，
    他說到達新營交流道後，叫我再打電話，後來我再打電話給他，他說他到了，可
    是沒有找到他，之後再打，可是就沒有人接電話了。到新營交流道後我跟李佳祐
    就一直走，李佳祐要買東西，所以停在超商前，警察有問我，我們到那裡了，我
    跟他說再超市，在來爾富超商，他們就來抓我了」等語互核一致（見本院同日筆
    錄），顯見被告於警訊中所陳稱案發時並未與證人丁○○連絡乙節非虛，亦足證
    於九十年十月十九日晚上十一時許，係警員即證人丙○○為逮捕丁○○，假裝係
    本案被告乙○○，進而與證人丁○○直接聯繫販賣毒品事宜無誤，益證被告乙○○並未與證人丁○○洽談關於販賣毒品之事宜，至屬明確，故被告於前揭時、地
    ，既未有何販賣之行為，是被告意圖販賣而持有第二級毒品部分，公訴人認應成
    立同條例第四條第二項之販賣第二級毒品罪，即容有誤會，起訴法條應予以變更
    。爰審酌被告素行不佳，持有毒品已危害社會安全，及其犯罪之目的、動機係貪
    圖不法利益、手段、犯罪後態度欠佳等一切情狀，量處如主文所示之刑。另查被
    告僅係意圖販賣而持有毒品，時間非長，且扣案之毒品數量非鉅，與坊間大盤商
    之動輒大量販賣或轉讓毒品者達數十公斤至數百公斤等尚屬有別，情輕法重，如
    予宣告最輕法定刑十年以上有期徒刑，仍顯屬過重，其犯罪情節衡情尚不無可憫
    之處，爰依刑法第五十九條之規定減輕其刑。另扣案之海洛因（淨重點八．六九
    公克，包裝重一．五七公克）及安非他命（含袋重約三十五．四公克），分屬第
    一級、第二級毒品，應依毒品危害防制條例第十八條第一項前段之規定均沒收銷
    燬之。磅秤（電子秤）一台、吸管一支為供被告犯罪預備所用之物，且為被告所
    有，業據其供承在卷（見臺南縣警察局永康分局偵查卷九十年十月二十日偵訊筆
    錄），爰依刑法第三十八條第一項第二款之規定均宣告沒收。又扣案之四萬元，
    業據被告供稱：「新台幣四萬元是我父母給我要買機車的」，「（何時向你母親
    借錢的？）我是在被抓到前一、二天時候，我在房間向我母親借的，當時只有我
    爸爸在場，但我忘記他在做什麼，我是在客廳，我母親從她他的房間拿錢給我，
    那時是下午四、五點時候。因我都沒有車子，常騎我父親的車子，我父親又不高
    興，所以我父母常為此爭吵」等語明確（見本院九十一年九月二十五日訊問筆錄
    ），經核與證人李籃幸所證：「（是何原因要買機車？）被告都騎我配偶李德文
    的機車，被告晚上跟我拿錢的，他當時穿何衣服我不知道。我是從我的房間拿錢
    出來再交給被告，沒有別人在場，我先生與我都在看電視。被告他是晚上約七點
    多出去的，他先從樓上下來，沒有說去那裡」等語大致相符（見本院同日筆錄）
    ，此外，復查無其他積極證據證明上開四萬元為販賣毒品所得，爰不另行宣告沒
    收，附此敘明。
三、公訴意旨略以：被告乙○○於九十年九月一日凌晨，基於概括之犯意，連續以0
    000000000號行動電話，在臺南縣永康市○○路「兵仔市場」，基於販
    賣第二級毒品安非他命之犯意，販賣第二級毒品安非他命一包（重○．五公克）
    ，價格一千元予丁○○，因認被告涉有毒品危害防制條例第四條第二項販賣第二
    級毒品之罪嫌。
四、按犯罪事實應依證據認定之，無證據不得推定其犯罪事實，刑事訴訟法第一百五
    十四條定有明文。認定不利於被告之事實，須依積極證據，苟積極證據不足為不
    利於被告事實之認定時，即應為有利於被告之認定，更不必有何有利之證據；又
    告訴人之告訴，本以使被告受刑事訴追為目的，故其陳述是否與事實相符，自應
    調查其他證據，以資審認，苟其所為攻擊之詞，尚有瑕疵，則在此瑕疵未予究明
    以前，即不能遽採為斷罪之基礎；且徵之刑事訴訟法上所謂認定犯罪事實之證據
    ，係指足以認定被告確有犯罪行為之積極證據，其於訴訟上之證明，須於通常一
    般之人均不致有所懷疑，而得確信其為真實之程度，使得據為有罪之認定；事實
    之認定，應憑證據，如未能發現相當證據，或證據不足以證明，自不能以推測或
    擬制之方法，為裁判基礎；又刑事訴訟上證明之資料，無論其為直接證據或間接
    證據，均需達於通常一般之人均不致有所懷疑，而得確信其為真實之程度，始得
    據為有罪之認定，若其關於被告是否犯罪之證明未能到達此程度，而有合理性懷
    疑之存在，致使無從形成有罪之確信，根據「罪證有疑，利於被告」之證據法則
    ，即不得遽為不利被告之認定；其以情況證據斷罪時，尤需基於該證據於直接關
    係上所可證明之他項情況事實，本乎推理作用足以確證被告有罪，方為合法，不
    得徒憑主觀上之推想，將一般經驗上有利被告之其他合理情況逕予排除，最高法
    院三十年上字第八一六號、二十九年上字第三一０五號、七十六年度台上字第四
    九八六號、四十年台上字第八六號、七十六年度台上字第四九八六號、三十二年
    度上字第六七號、六十一年台上字第三○九九號判例判例可資參照。
六、本件公訴人認被告涉有右揭犯嫌，無非係以證人丁○○於警局之指述為論述之唯
    一依據。訊據被告乙○○堅詞否認有上開犯行，辯稱：「丁○○我只見過一、二
    次面，我不認識他，我沒有販賣毒品給丁○○」等語（見本院九十一年九月二十
    五日訊問筆錄、九十二年一月十日審理筆錄）。
七、經查本案公訴意旨：被告乙○○於九十年九月一日凌晨，基於概括之犯意，連續
    以0000000000號行動電話，在臺南縣永康市○○路「兵仔市場」，基
    於販賣第二級毒品安非他命之犯意，販賣第二級毒品安非他命一包（重○．五公
    克），價格一千元予丁○○乙節以觀，公訴人係認被告於九十年九月一日以00
    00000000號行動電話而連續續販賣第二級毒品安非他命予證人丁○○；
    惟查本院依職權函查0000000000號行動電話自九十年八月三十一日起
    迄九十年九月一日止之通聯紀錄，並無任何通聯紀錄，有和信電訊股份有限公司
    風險管理室九十一年六月三日函附卷足考，足證公訴意旨所稱被告於九十年九月
    一日所稱被告以0000000000號行動電話連續販賣第二級毒品安非他命
    予證人丁○○乙情，於通常一般之人已有所懷疑，而無從確信其為真實，亦即，
    關於被告是否確有以0000000000號行動電話與證人丁○○連絡並販賣
    毒品之犯行之證明，並未能到達此程度，而有合理性懷疑之存在，致使無從形成
    有罪之確信至明。按施用安非他命之人，所犯為毒品危害防制條例第十條第二項
    之罪，供出毒品來源，因而破獲者，依同條例第十七條規定，得減輕其刑。因此
    施用毒品之犯罪行為人為減輕刑責，自難免有虛構毒品來源，以冀求減刑之情事
    ，是為擔保其陳述之真實性，自應有足以令人確信其陳述為真實之證據，始可採
    為認定之依據，應無疑義。查證人丁○○於警訊中固證稱：「於九十年九月一日
    凌晨許在永康市兵仔市○○○○路）遇到交貨的，購買壹仟元約重○．五公克」
    云云（見臺南縣警察局永康分局偵查卷九十年十月二十日偵訊筆錄），然000
    0000000號行動電話於九十年九月一日既未有何通聯紀錄，已如前述，此
    外，並無其他證據足資證明證人丁○○係以何方法與本件被告連絡，並由被告販
    賣第二級毒品安非他命予證人丁○○，自不能以推測或擬制之方法，認被告持有
    上開毒品，即有販賣之行為，至屬顯然。次按安非他命購買者所為不利於被告之
    指證，在證據法則上固屬「人證」之一種，惟購買者之指證苟有重大矛盾瑕疵，
    而違背經驗法則與論理法則，且核與案件之其他相關事實（如有吸用安非他命之
    背景、彼此無重大仇隙，指證態度明確肯定、指證係基於自由意識，彼此常有互
    供有無之現象等）不符者，自應認其所為不利於被告之指證無從憑採，此時法院
    即應依其職權本於法律規定之採證法則認其證言不具可信性，至屬明灼。亦即，
    法院為判斷購買者即證人所為之購買來源證述是否真實可信，仍應進一步詳查與
    本案相關之各項情況及事實，亦即購買者與被告之關係、彼此交往之背景、有無
    重大恩怨糾葛、確認證人無懷怨誣陷被告之可能後，再觀察被告或購買者是否有
    沾染毒品之惡習及其與毒品接觸之程度，以及購買者所述其向被告購買毒品之時
    間、地點、價額、次數及數量是否明確，前後是否相符，有無重大矛盾或瑕疵，
    其所為不利於被告指證之語意是否堅決，態度是否肯定，其指證購買毒品情節是
    否符合經驗法則及論理法則，被告否認之態度以及所為各項辯解及其聲請調查之
    證據是否已推翻證人對其不利之指證等各項相關情況（以上各項與案件相關之情
    況均應認屬間接情況證據，應可解釋為廣義之補強證據），以作為認定被告是否
    犯罪之依據。查證人丁○○於本院審理時陳稱遭警員刑求乙情，業據當時制作筆
    錄之警員即證人甲○○證稱並未使用不正手段制作筆錄等語無訛（見本院九十一
    年七月五日訊問筆錄），足證證人丁○○於制作警訊筆錄時並未遭刑求至明；被
    告亦供稱：「我不清楚，因為當時我們兩個作筆錄的地點不同」、「可能被刑求
    」等語（見同日筆錄、九十一年九月二十五日訊問筆錄），顯見被告既未見聞證
    人丁○○是否遭刑求，僅係個人推測之詞，所辯無足憑信至明。再者，證人李政
    宜於本院審理時固另證稱其於警訊時曾見到證人丁○○好像在哭云云，然證人李
    政宜亦自承當時並不認識證人丁○○等語（見本院九十二年一月十日審理筆錄）
    ，如何能確定所見聞之該人即為證人丁○○？又如何證明證人丁○○於訊問時確
    遭警員刑求？且被告自偵查以迄本院調查時，均未提及尚有他人當場見聞證人丁○○遭刑求，並提出驗傷單以供審酌，矧於本院最後一次審理時，始提及證人李
    政宜可證明證人丁○○遭刑求，是衡諸經驗法則，苟當時確有他人見聞，即應於
    偵查之初即提出此一調查證據之方法，始符常情，是證人李政宜之證詞是否全然
    可信而具嚴格之證據證明力，即非無疑；準此，證人李政宜之上揭證詞，亦難資
    為被告有利之證據，要屬明灼。惟查：證人丁○○於警訊中證稱：「（你向乙○○購買安非他命是如何連絡？）我用0000000000號手機打乙○○00
    00000000號手機連絡」云云，即與和信電訊股份有限公司風險管理室九
    十一年六月三日函復於九十年九月一日並未有0000000000號之通聯紀
    錄相悖，足證證人丁○○於警訊中所證述於九十年九月一日向被告購買毒品乙節
    已有重大之瑕疵存在，至屬明灼。縱證人丁○○並未於上開時、地，撥打000
    0000000號行動電話予被告聯絡，則觀諸證人丁○○於警訊中所證稱：「
    於九十年九月一日凌晨在永康市兵仔市場遇到交貨的」云云，證人丁○○究係以
    何方法連絡被告？若係偶然間遇見被告而向被告購買，則其所證述之詞顯見違反
    經驗法則及論理法則至明。況購買者購買毒品之時間、地點、價額及數量，衡諸
    一般毒品販賣之模式，就便利性而言，通常均須藉助行動電話，苟未有何連絡工
    具，或並無其他積極證據足資證明尚有其他連絡方法時，證人指證在九十年九月
    一日當日並未有何通聯紀錄之0000000000號行動電話而購買毒品之情
    節，即應認未符合經驗法則及論理法則，而有重大之瑕疵存在，殆無疑義。是本
    件證人丁○○於警訊時固未遭刑求，然其所證述之詞，經本院詳查與本案相關之
    各項情況及事實，難認其所證稱於九十年九月一日以0000000000號行
    動電話聯絡被告乙○○，並由被告基於概括之犯意，在臺南縣永康市○○路「兵
    仔市場」，連續販賣第二級毒品安非他命一包（重○．五公克）乙節為真，應堪
    認定。故公訴意旨認此部分與論罪科刑部分有連續犯裁判上一罪之關係即有未合
    ，爰不另為無罪之諭知。
八、移送併辦意旨另以：被告乙○○基販賣第二級毒品之概括犯意，以每包約三千元
    之價格，約定於臺南縣歸仁鄉看西村十三號蔡永信之住處，連續販賣第二級毒品
    安非他命七、八次予蔡永信，至九十年四月二十四日止，因認被告乙○○涉有毒
    品危害防制條例第四條第二項販賣第二級毒品罪嫌。
九、查本件移送併辦意旨認被告涉有上開犯嫌，係以毒品危害防制條例第四條第二項
    販賣第二級毒品為由請求併辦。然按毒品危害防制條例第四條第二項規定：「販
    賣第二級毒品者，處無期徒刑或七年以上有期徒刑，得併科新台幣七百萬元以下
    罰金」，本院前開論罪科刑之同條例第五條第一項則規定：「意圖販賣而持有第
    一級毒品者，處無期徒刑或十年以上有期徒刑，屬併科新台幣七百萬元以下罰金
    」，就毒品危害防制條例第四條第二項及第五條第一項關於不法構成要件要素部
    分，就採嚴格之犯罪不法構成要件之標準以觀，應認刑法第五十六條所謂「同一
    之罪名」，係指基於概括之犯意，連續數行為，觸犯構成犯罪要件相同之罪名者
    而言；且連續犯之成立，除主觀上須基於一個概括之犯意外，客觀上須先後數行
    為，逐次實施而具連續性，侵害數個同性質之法益，其每一前行為與次行為，依
    一般社會健全觀念，在時間差距上，得以分開，在刑法評價上，各具獨立性，每
    次行為皆可獨立成罪，構成同一之罪名，始足當之；再者，所謂出於概括犯意，
    必須其多次犯罪行為自始均在一個預定犯罪計劃以內，出於主觀上始終同一犯意
    之進行，若中途另有新犯意發生，縱所犯為同一罪名，究非連續其初發的意思，
    即不能成立連續犯，司法院大法官會議釋字第一五二號解釋及最高法院七十年度
台上字第六二九六號判例均可資參照。故毒品危害防制條例第四條第二項及第五
    條第一項對不法構成要件要素之規定迥異，就手段之要件言，前者係以販賣為之
    ；後者則係本於持有為之，就主觀要件言，前者須具有販賣之故意存在，後者僅
    限意圖販賣，惟主觀意思須本於持有之故意為之，顯見上開二罪間，就犯罪不法
    構成要件要素予以比較，並非屬同一不法構成要件，至屬明灼。準此，就採取嚴
    格之犯罪不法構成要件同異性之角度予以比較，復難認毒品危害防制條例第四條
    第二項及第五條第一項間係屬同一犯罪不法構成要件，故二者之犯罪不法構成要
    件既非具有同一性，自無連續犯裁判上一罪之可言，殆無疑義。故連續犯須連續
    數行為而犯同一罪名，所謂「同一罪名」，既指嚴格之犯罪構成要件相同之罪名
    而言，與依刑事訴訟法第三百條規定得變更起訴法條所稱「社會同一基本事實」
    復屬有異，則移送併辦意旨並非以犯罪構成要件相同之罪名請求併辦，即難認得
    論以連續犯，至屬明灼。是臺灣臺南地方法院檢察署檢察官九十一年度偵字第六
    ○○三號請求併辦部分，應退回由原檢察官另行為適法之處理，併此敘明。
據上論斷，應依刑事訴訟法第二百九十九條第一項前段、第三百條，毒品危害防制條
例第五條第一項、第二項、第十八條第一項前段，刑法第十一條前段、第五十五條、
第五十九條、第三十八條第一項第二款，判決如主文。
本案經檢察官劉聰熙到庭執行職務
中      華      民      國      九十二      年    一    月    二十四    日
                                  臺灣臺南地方法院刑事第七庭
                                      審判長法官  黃光進
                                            法官  孫淑玉
                                            法官  黃翰義
右正本證明與原本無異。
如不服本判決，應於判決送達後十日內，向本院提出上訴狀（應附繕本）。
                                          書記官  鍾錦祥
中      華      民      國      九十二      年    一    月    二十四    日
附錄法條：
毒品危害防制條例第五條第一項：意圖販賣而持有第一級毒品者，處無期徒刑或十年
                              以上有期徒刑，得併科新臺幣七百萬元以下罰金。
                      第二項：意圖販賣而持有第二級毒品者，處五年以上有期徒
                              刑，得併科新臺幣五百萬元以下罰金。


司法院資訊處製作；財團法人民間司法改革基金會備份。
